臺中高等行政法院判決　　　　　　　　　　　　　　　九十一年度訴字第四九二號
　　　　　　　　　　　　　　　.
　　原　　　告　丞晟實業有限公司
　　代　表　人　甲○○
　　訴訟代理人　朱逸群　律師
　　被　　　告　財政部臺中關稅局
　　代　表　人　乙○○
　　訴訟代理人　丁○○
　　　　　　　　丙○○
右當事人間因虛報進口貨物產地事件，原告不服財政部中華民國九十一年五月二十二
日台財訴字第○九○○○五○三二七號訴願決定，提起行政訴訟，本院判決如左︰
　　主  文
原告之訴駁回。
訴訟費用由原告負擔。
　　事  實
一、事實概要：緣原告於民國（下同）八十九年十一月二十一日委由聯友報關行向被
    告連線申報自香港進口 ANCHOR BRAND SCH80 UPVC PIPE乙批（報單號碼：第DA/
    八九/HT六一/○一一四號），原申報產地為香港，經被告查驗結果，實際到貨之
    產地為中國大陸，且非屬經經濟部公告准許間接進口之大陸物品，核有虛報進口
    貨物產地，逃避管制之情事，乃依據海關緝私條例第三十七條第三項轉據同條例
    第三十六條第一、三項規定，對原告處以貨價一倍之罰鍰計新台幣（下同）二、
    七九五、九九八元，併沒入涉案貨物。原告不服，申經復查結果，未獲變更，提
    起訴願，亦遭決定駁回，遂提起本件行政訴訟。
二、兩造聲明：
  (一)原告聲明求為判決：訴願決定及原處分均撤銷。
  (二)被告聲明求為判決：駁回原告之訴。
三、兩造之陳述：
  (一)原告主張之理由：
    1.查原告於向本案貨品出賣人香港商朱英鵬，NICOLL ASIA LIMITED 訂購系爭貨
      品時，係依其樣品以口頭方式下訂單，並於出貨前向出賣人要求貨品不得以大
      陸製品混入其內，是以該出賣人乃於出貨前以信函告知原告：「We will make
      sure that there will not be any  materials inside the  containers to
      show that goods are form China.The port of loading is  Hong Kong and
      your payment is be sent to Hong  Kong.」，其語意係在向原告確認貨櫃內
      不會有來自中國大陸之貨品，且再次向原告確定裝貨地及付款地均在香港。按
      原告與出賣人間雖未訂立書面契約，亦未將「貨品不得為中國大陸產製」之約
      定形諸於文字，然原告確有向出賣人提出該項要求，否則出賣人不會無故來函
      敘明上述事項。由是觀之，本件原告所洽購之貨品確非中國大陸所產製，且原
      告亦已盡必要之注意約束出賣人不得以中國大陸製品出售，並獲出賣人回函確
      認，原處分僅以原告未於合約中約束賣方不得出售中國大陸產品，即認原告所
      陳不符云云，顯屬率斷，應非有據。
    2.次按被告所為原始處分係以原告「虛報進口貨物產地、逃避管制」而予以處分
      ，惟查，所謂「虛報」、「逃避管制」等行為，衡情均以故意為之者始足當之
      。質言之，行為人至少應有「明知為不實」之主觀認識，而故意為不實之客觀
      之申報行為，始該當「虛報」或「逃避」等節。設若行為人自始所認識之貨品
      內容即為所申報之內容，僅因第三人之故意或過失而致其貨物與申報內容不符
      者，則行為人之行為是否構成「虛報」或「逃避管制」，其要件上恐非無斟酌
      餘地。本件原告自始所購買之貨品即為香港商所出售之 PVC塑膠管，且出貨前
      亦經出賣人來函確認並無大陸貨品在內，裝載地及付款地亦均在香港，職故，
      原告主觀上認識出貨地為香港並以香港為來貨地加以申報，並無任何故意為不
      實申報以逃避管制之情事，被告論以原告「虛報貨物產地」，自有違誤，且決
      定謂「本案實際來貨之產地既與原申報不符，即屬虛報。」云云，顯係未就其
      不符原因加以斟酌，僅以申報結果與實際內容不符即一概認定為「虛報」，其
      認事用法，自有可議。
    3.第查，原決定認原告以從事貿易為業，當知相關輸入規定，更應於發現進口貨
      物尺寸不符而申請退運時基於合理的懷疑加以查證，據實申報，另以自香港區
      採購物品，更當特別審慎注意產地，以防止違法進口管制之大陸物品。原告申
      請退運系爭貨物時，理應於報關前主動向賣方查明產地及其他應申報事項並據
      以申報，惟原告並未於事發前積極查證，顯未盡到「應注意、能注意」之義務
      。原告怠忽其作為義務，則縱非故意，尚難謂為過失云云。然查，買賣人之貨
      品尺寸規格不符，買受人予以退貨，乃一極為常見之商業行為，且一般而言，
      貨品之「尺寸」規格不符是否即足以致人予「產地」不符之聯想，進而加以查
      證，邏輯上及實務上恐非無疑。質言之，原告於得知來貨「尺寸」規格不符時
      ，是否即有加以查證「產地」是否相符之「作為義務」，當仍有推斟餘地。如
      原告依法確有此等作為義務者，則原告違反此義務而未加查證，即不無過失之
      處；反之，如於法律上原告並無此「作為義務」者，則原告未因尺寸不符而加
      以查證產地是否相符，即無任何過失可言。就此，現行法上對於此等來貨尺寸
      規格不符之情形，並無任何明文規定買受人應有義務查證其產地或其他事項是
      否相符，則原告縱於得知尺寸規格不符後未加查證，亦無任何「作為義務」之
      違反可言，自亦無何過失之處。原決定謂原告「理應於報關前主動查明產地」
      ，否則難謂無過失云云，自屬其片面推論，於法無據，不待多言。
    4.被告雖辯以「原告以從事貿易為業，對本件系爭貨物為非屬經濟部公告准許間
      接進口之大陸物品，理應知之甚詳，尤以向港商訂貨時，更應特別注意避免誤
      進大陸產品，以免受罰。本案原告既未於事發前積極查證，致生虛報情事，其
      未盡到『應注意、能注意』之義務，顯有過失」；及「原告並未主動查明來貨
      之正確產地，遽予申報來貨產地為香港，違反誠實申報之義務，致生虛報產地
      逃避管制情事，縱非故意，難謂無過失」云云。惟查，原告已於訂貨前以口頭
      要求香港商朱英鵬不得出售大陸貨品，此觀訴外人湯德龍於台灣台中地方法院
      九十一年度訴字第五八○號原告代表人甲○○被訴違反懲治走私條例案件中證
      稱：「我是八十九年八月一日退休，我去找被告，當天被告介紹我認識朱英鵬
      ，被告說他是從香港來的朋友，原來我不清楚，後來我才知道朱英鵬是要與被
      告談生意，我當時只是在旁聽而已。被告向朱英鵬說，他買的東西不能從大陸
      進來，其餘的我不清楚。」等語即足為證。此外，原告於出貨前復再次向報關
      行人員查詢自香港購貨應注意之細節，經報關行職員嚴心瑜告知要注意有大陸
      貨，原告乃又要求朱英鵬傳真信函確認不會有大陸貨，此亦有證人於前揭案件
      證稱：「之前被告有問過我相關的事情，我向被告說要向香港進貨要注意，被
      告想從香港把貨進來，之前被告購買歐洲貨都是從美國進口。本次被告為了要
      節省運費，所以想要從香港進貨，我有向被告說要注意有大陸貨。」等語可稽
      。職故，就本件交易過程而言，原告顯已就所購貨品不得為大陸貨乙節加以特
      別注意，並非被告所片面認定之「未於事前積極查證」，是以原告就本件出賣
      人所交付貨品，竟為大陸製之結果，應無若何過失可言。質言之，原告就系爭
      貨品之產地縱屬「應注意、能注意」，然原告已確實「加以注意」仍不免發生
      出賣人交付貨品與約定產品不符之結果，其結果自非原告之故意或過失所致，
      應不待言。
    5.再就原告有無過失而言，按過失之定義，依現行法律上較具體之定義為應注意
      並能注意而不注意，而在此定義下，檢視本件原告之作為，應可知原告並無過
      失可言。
    　(1)就應注意乙點，按原告是否為應注意，應以法律上有無規定原告之注意義務
        為據，而非僅以道德上或經驗上有無注意義務。揆諸現行法律，並無任何具
        體條文規定貨物買受人應對出賣人所交付之貨品施以如何之注意，是則本件
        於法律上而言，原告並無若何之注意義務，亦即並非應注意。至於海關管理
        進出口貨棧辦法第十九條第一項（現修正為第二十一條第一項）亦僅規定存
        棧之進口貨物如須看樣時之程序，非謂進口商均應前往看樣，從而本件原告
        於法律上並無任何注意義務，應屬無疑。
    　(2)就能注意乙點，本件系爭貨品之買賣為國際間之貿易行為，而通常在國際貿
        易流程中，買受人所能做的，最多只是在締約之初對交易條件加以約束或明
        確表示，至於出賣人於締約後所交付之貨品是否符合原交易內容，買受人非
        待貨物到達後實無從知悉。雖則理論上買受人可於出貨前到出貨地先行查看
        貨物，然而實務上縱使國內之買賣都未必做到每次均到出貨地點驗貨，何況
        國際間之買賣，出國一趟所費不貲？因此，原告就出賣人所交付之貨品內容
        為何，在合理考量成本而未事先到香港驗貨之情況下，能否加以注意其貨物
        內容是否與原交易條件相符，實不無疑問。
      (3)就不注意乙點，本件縱認原告就出賣人所交付之貨品內容為應注意且能注意
        ，然而原告於本件交易過程中亦已加以必要之注意，而無不注意之情況可言
        ，蓋原告於與出賣人香港商朱英鵬締約時即以口頭告知並要求不得以大陸貨
        出售予原告，此有證人湯德龍於前揭台灣台中地方法院刑事案件中之證詞可
        稽。嗣原告又於出貨前再次詢問報關行人員嚴心瑜，並為求明確而要求出賣
        人朱英鵬以書面傳真確認出貨地及付款地均為香港，且貨櫃中不會有來自大
        陸之貨品。雖朱英鵬於傳真時用語未加斟酌而寫成貨櫃中不會有顯示來自大
        陸之貨品而使被告認為原告早已知系爭貨品來自大陸，然則原告代表人因不
        諳英文，因而不知其一字之差所顯現之不同意義，且原告要求確認之真意是
        不得有大陸貨品，而出賣人該傳真函之內容大意亦係如此，原告因而未再以
        斟酌其遣詞用字。然此均無損於原告確實對於交易流程中所能做的注意動作
        均加以施行，是則本件原告亦無若何不注意之情況，自當無任何過失可言。
    6.關稅法固規定申報貨品進口應負據實申報之義務，然則申報人所欲進口之貨物
      內容與所申報之內容完全相同，僅因國外出口人之故意或過失而致實際運送貨
      物與申報人所欲進口之貨物內容不同者，能否即認定為申報人之「不實申報」
      ，法律上殊非無疑。本件原告所購之貨品為香港出口、法國廠牌之硬質塑膠管
      ，而原告所申報之內容亦係如此，孰料國外之出賣人竟違反契約內容而以大陸
      產製品交貨，此等情況根本非原告所得預料，而原告既依所交易內容加以申報
      ，即不得謂原告之申報不實，被告僅以原告申報之內容與實際來貨不符即謂原
      告違反據實申報義務，其認定自屬率斷。且依被告之認定，則不啻吾國人民與
      國外廠商交易時，猶須負擔國外廠商不法行為之風險，其不合理之處，實不言
      可喻。
    7.綜上所陳，本件原告已於出貨前盡必要之注意約束出貨人不得以大陸貨品替代
      ，出貨人亦已來函確認，是則，原告依訂單內容申報並無不實可言，更無逃避
      管制之虞。本件貨品與申報產地不符係出賣人不遵守交易條件而為之欺罔行為
      ，就此原告亦為受害人。且衡諸情理，原告如自始即故意虛報，又何必於貨到
      後主動申請查驗退運，自投羅網？乃被告就此均未置論，僅以申報內容與實際
      來貨產地不符即認定原告虛報而逃避管制，並據而駁回原告之復查申請及訴願
      請求，其駁回決定自有違誤。
  (二)被告答辯之理由：
    1.按「報運貨物進口而有左列情事之一者，得視情節輕重，處以．．．四、其他
      違法行為。」、「有前二項情事之一而涉及逃避管制者，依前條第一項及第三
      項論處」及「私運貨物進口．．．者，處貨價一倍至三倍之罰鍰。」、「前二
      項私運貨物沒入之。」分別為海關緝私條例第三十七條第一項第四款、第三項
      及第三十六條第一項、第三項所明定。次按財政部八十四年六月十七日台財關
      第八四一七二四五四二號函規定報運進口非屬「台灣地區與大陸地區貿易許可
      辦法」第七條規定公告准許輸入之大陸地區物品而有虛報情事者，即構成逃避
      管制之違法行為。本案原告核有虛報進口貨物產地、逃避管制之違法行為，被
      告據以按上開法條規定論處，於法洵無不合。
    2.查原告訴狀所檢附之供應商 NICOLL ASIA LIMITED致原告信函信函：「．．．
      We will make sure that  there will not be any  materials  inside the
      containers to show that goods are from China. The port of loading is
      Hong Kong and your payment is be sent to Hong Kong」既為說明貨櫃內之
      貨品不會有任何顯示其係來自大陸的物品，核與訴狀理由所稱：「確認貨櫃內
      不會有來自中國大陸之貨品」，顯然有別。次查香港商 NICOLL ASIA LIMITED
      出具之證明書：「．．．茲證明丞晟實業有限公司（負責人：甲○○）於二○
      ○○年八月經由立書人仲介向香港商 THE  UNIVERSAL  HARDWARE  & PLASTIC
      FACTORY LTD（即世界五金塑膠廠有限公司）訂購SCH80 UPVC PIPE（硬質塑膠
      管）計三只貨櫃，買受人丞晟實業有限公司指定之出貨地為香港，付款對象亦
      為香港商，立書人均據實向供應商轉達，供應商世界五金塑膠廠有限公司應係
      出於誤解以致於將本件貨品直接由中國大陸裝櫃出貨．．．」及原告提供本案
      貨物訂單僅指定出口地為香港，益證原告並未於訂貨合約書中要求賣方不得出
      售大陸產品。按國際貿易實務買賣雙方對成交貨物之名稱、品質、規格、產地
      等均於成交時有明確約定，依約交貨，原告以從事貿易為業，對本件系爭貨物
      為非屬經濟部公告准許間接進口之大陸物品，理應知之甚詳，尤以向港商訂貨
      時，更應特別注意避免誤進大陸產品，以免受罰。本案原告既未於事發前積極
      查證，致生虛報情事，其未盡到「應注意、能注意」之義務，顯有過失，依法
      即不得免除其應負之行政罰責。
    3.依前行政法院七十四年判字第二○五六號判決意旨：「查進口貨物是否有虛報
      情事，係以報單上原申報者與實際來貨是否相符為認定之依據．．．。」復據
      同法院八十六年判字第九九八號判決意旨：「海關緝私條例所稱『虛報』，係
      指『申報虛偽不實』而言，此與故意『虛報』之『詐報不實』須以『故意』為
      歸責要件者不同。準此，原告雖於上開進口報單之其他申報事項欄填列「本批
      貨物尺寸不符，申請退運」及「申請審驗方式」欄填列代號「１」（申請先查
      驗），惟並未依行為時「進出口貨物查驗及取樣準則」第十九條第二項規定具
      體報備實際到貨產地為「中國大陸」，而仍申報其產地為香港，從而，本案實
      際來貨之產地既與原申報不符，即屬虛報，並不因申請先查驗及退運即免除罰
      責。次查依司法院釋字第二七五號解釋意旨，人民違反法律上義務而應受行政
      罰之行為，固以出於故意或過失為其責任條件，但應受行政罰之行為，僅須違
      反禁止規定或作為義務而不以發生損害或危險為其要件者，推定為有過失，於
      行為人不能舉證證明自己無過失時，即應受罰。本案原告申報貨物進口，依關
      稅法規定，應遞送進口報單並應據實記載所運貨物之名稱、品質、產地．．．
      等項目，其應負據實申報之義務，如有違反並造成虛報及逃避管制之結果，依
      上開司法院釋字第二七五號解釋意旨，即推定為有過失，而應依海關緝私條例
      有關規定予以處罰。本案姑不論是否確如原告所言與香港供應商查核文件時，
      發覺其來貨尺寸不符，始申請退運，惟原告並未主動查明來貨之正確產地，遽
      予申報來貨產地為香港，違反誠實申報之義務，致生虛報產地逃避管制情事，
      縱非故意，難謂無過失，依上開解釋意旨即應依法論處。
    4.原告係以貿易為業，對大陸產製經香港轉口之貨物甚多，當知之甚詳，竟未主
      動查明來貨之產地據實申報，以防止進口大陸物品情事發生，自難辭甚咎。原
      告既已怠忽其作為義務，則縱非故意，亦難謂無過失，揆諸司法院釋字第二七
      五號解釋意旨，即應擔負其罰責。
    5.綜上所述，原告之主張既非可採，擬請裁判如被告訴之聲明。
  理  由
一、按「報運貨物進口而有左列情事之一者，得視情節輕重，處以．．．四、其他違
    法行為。」、「有前二項情事之一而涉及逃避管制者，依前條第一項及第三項論
    處。」及「私運貨物進口．．．者，處貨價一倍至三倍之罰鍰。」、「前二項私
    運貨物沒入之。」分別為海關緝私條例第三十七條第一項第四款、第三項及第三
    十六條第一項、第三項所明定。次按進口非屬「台灣地區與大陸地區貿易許可辦
    法」第七條規定准許輸入之大陸地區物品者，即構成進口禁止輸入物品而涉及逃
    避管制之違法行為。
二、本件原告於八十九年十一月二十一日委由聯友報關行向被告連線申報自香港進口
    ANCHOR BRAND SCH80 UPVC PIPE乙批，原申報產地為香港，經被告查驗結果，實
    際到貨之產地為中國大陸，且非屬經經濟部公告准許間接進口之大陸物品，核有
    虛報進口貨物產地，逃避管制之情事，乃依據海關緝私條例第三十七條第三項轉
    據同條例第三十六條第一、三項規定，對原告處以貨價一倍之罰鍰計二、七九五
    、九九八元，併沒入涉案貨物。原告不服，申經復查結果，未獲變更，提起訴願
    ，亦遭決定駁回，遂提起本件行政訴訟，為如事實欄所示之主張。
三、經查系爭進口貨物係大陸物品，且與原申報產地不符，為原告所不爭。按進口貨
    物是否有虛報情事，係以報單上原申報者與實際來貨是否相符為認定之依據（前
    行政法院七十四年判字第二○五六號判決參照）。又依海關緝私條例所稱虛報，
    係指申報虛偽不實而言，此與故意虛報之詐報不實須以故意為歸責要件者不同（
    前行政法院八十六年判字第九九八號判決參照）。準此，原告雖於上開進口報單
    之其他申報事項欄填列「本批貨物尺寸不符，申請退運。」及「申請審驗方式」
    欄填列代號「１」（申請先查驗），惟原告並未依行為時「海關管理進出口貨棧
    辦法」第十九條第一項規定，在未申報進口前申請看樣查證，以避免發生虛報情
    事，具體申報實際到貨產地為「中國大陸」，而仍申報其產地為「香港」，從而
    ，本案實際來貨之產地既與原申報不符，即屬虛報，並不因申請先查驗及退運即
    可免除其據實申報產地之義務。次查原告所檢附之供應商 NICOLL ASIA LIMITED
    公司致原告信函稱：「．．．We will make sure that there will not be any
    materials inside the containers to show that goods are from China. The
    port of loading is Hong Kong and your payment is be sent to  Hong Kong
    」既為說明貨櫃內之貨品不會有任何顯示其係來自大陸的物品，核與原告起訴狀
    所稱：「確認貨櫃內不會有來自中國大陸之貨品」，顯然有別。又香港商NICOLL
    ASIA LIMITED出具之證明書：「．．．茲證明丞晟實業有限公司（負責人：甲○
    ○）於二○○○年八月經由立書人仲介向香港商 THE  UNIVERSAL  HARDWARE  &
    PLASTIC FACTORY LTD（即世界五金塑膠廠有限公司）訂購SCH80 UPVC PIPE（硬
    質塑膠管）計三只貨櫃，買受人丞晟實業有限公司指定之出貨地為香港，付款對
    象亦為香港商，立書人均據實向供應商轉達，供應商世界五金塑膠廠有限公司應
    係出於誤解以致於將本件貨品直接由中國大陸裝櫃出貨．．．」及原告提供本案
    貨物訂單僅指定出口地為香港，益證原告並未於訂貨合約書中要求賣方不得出售
    大陸產品。按國際貿易實務買賣雙方對成交貨物之名稱、品質、規格、產地等均
    於成交時有明確約定，依約交貨，原告以從事貿易為業，對本件系爭貨物為非屬
    經濟部公告准許間接進口之大陸物品，理應知之甚詳，尤以向香港貿易商訂貨時
    ，更應特別注意避免誤進大陸產品，以免受罰。本件原告申報貨物進口，依關稅
    法規定，應遞送進口報單並應據實記載所運貨物之名稱、品質、產地．．．等項
    目，其應負據實申報之義務，如有違反並造成虛報及逃避管制之結果。依司法院
    釋字第二七五號解釋意旨，人民違反法律上義務而應受行政罰之行為，固以出於
    故意或過失為其責任條件，但應受行政罰之行為，僅須違反禁止規定或作為義務
    而不以發生損害或危險為其要件者，推定為有過失，於行為人不能舉證證明自己
    無過失時，即應受罰。本件原告既未於事發前積極查證，致生虛報情事，其未盡
    到「應注意、能注意」之義務，顯有過失，而應依海關緝私條例有關規定予以處
    罰。本案姑不論是否確如原告所言與香港供應商查核文件時，發覺其來貨尺寸不
    符，始申請退運，惟原告並未主動查明來貨之正確產地，遽予申報來貨產地為香
    港，違反誠實申報之義務，致生虛報產地逃避管制情事，縱非故意，難謂無過失
    ，依上開解釋意旨即應依法論處。又原告之代表人甲○○被訴違反懲治走私條例
    案件，雖經台灣台中地方法院以九十一年度訴字第五八○號判決原告代表人甲○
    ○無罪，此有該判決書附卷可稽，惟此僅能認定原告代表人甲○○並無明知系爭
    貨物係大陸製品而予進口之行為，尚不能證明原告並無過失，自不能予以免除行
    政罰責。綜上所述，原告前開主張，尚非可採。從而，本件原處分核無違誤，訴
    願決定予以維持，亦無不合。原告仍執前詞訴請撤銷，為無理由，應予駁回。
四、據上論結，本件原告之訴為無理由，依行政訴訟法第一百九十五條第一項後段、
    第九十八條第三項前段，判決如主文。
中　　　華　　　民　　　國　　九十一　　年　　　十　　　月　　二十九　　日
                 臺 中 高 等 行 政 法 院 第 二 庭
                                審 判 長 法      官　王  德  麟
                                         法      官　許  金  釵
                                         法      官　林  秋  華
右正本證明與原本無異。
如不服本判決，應於判決送達後二十日內向本院提出上訴書狀，其未表明上訴理由者
，應於提起上訴後二十日內向本院提出上訴理由書（須依對造人數附具繕本）；如於
本判決宣示或公告後送達前提起上訴者，應於判決送達後二十日內補提上訴理由書（
須附繕本）。未表明上訴理由者，逕以裁定駁回。
提起上訴應預繳送達用雙掛號郵票拾份（每份三十四元)。
中　　　華　　　民　　　國　　九十一　　年　　　十　　　月　　二十九　　日
                                         法院書記官  杜  秀  君
